最高法院刑事判決　　　　　　　　　　　　　　　九十一年度台上字第六四七八號
　　上　 訴　 人　臺灣高等法院高雄分院檢察署檢察官
　　被　　　　告　甲○○
右上訴人因被告殺人未遂等罪案件，不服臺灣高等法院高雄分院中華民國九十一年九
月十三日第二審判決（九十一年度上訴字第一一四四號，起訴案號：臺灣高雄地方法
院檢察署九十一年度偵字第一三八０號），提起上訴，本院判決如左：
    主  文
上訴駁回。
    理  由
按刑事訴訟法第三百七十七條規定，上訴於第三審法院，非以判決違背法令為理由，
不得為之。是提起第三審上訴，應以原判決違背法令為理由，係屬法定要件。如果上
訴理由狀並未依據卷內訴訟資料，具體指摘原判決不適用何種法則或如何適用不當，
或所指摘原判決違法情事，顯與法律規定得為第三審上訴理由之違法情形，不相適合
時，均應認其上訴為違背法律上之程式，予以駁回。本件原判決撤銷第一審法院論處
被告甲○○殺人未遂（處有期徒刑五年六月，禠奪公權三年）及傷害人之身體（處有
期徒刑六月）罪刑（應執行有期徒刑五年十月，禠奪公權三年）之判決，就殺人未遂
部分變更檢察官起訴法條，改判論處被告連續傷害人之身體罪刑（處有期徒刑一年四
月）。檢察官之上訴意旨略稱：（一）被告手持水果刀加害告訴人陳培健時，揚言：
「你不是常找我一起死嗎？來呀！一起死呀！我要讓你先死，反正我什麼都沒了，一
無所有，無所謂了」（見警局卷民國九十一年一月八日偵訊筆錄），核與陳培健供稱
：「甲○○看到我之後就從皮包拿出預藏刀刺我，並且高喊與我同歸於盡，讓我死」
相符。且被告係因陳培健另結新歡，而持預藏之水果刀前往洩憤，參諸陳培健身受左
臉至頸部，長達二十公分之刀傷，並均屬深部撕裂傷，被告有無殺人之犯意，非無研
求之餘地。（二）被告持刀加害陳培健之握刀方式，陳培健係供稱：「是由上往下刺
的持刀方式，非平刺的持刀方式」、「刀柄向上，刀尖向下，她是用刺的」（見警局
卷、第一審卷第二四頁正面），告訴人羅家國復稱：「她直接進來用刺的，刀柄向上
，刀尖向下，朝我臉刺一刀」（見第一審卷第二四頁正面），雖被告辯稱：「我是拿
斜的姿勢，用劃的姿勢，非握柄在上，刀尖在下砍的方式」，惟實情如何，原審並未
調取陳培健及羅家國之就診病歷資料及函詢診療醫師之意見，亦未訊問目擊證人陳健
奎究明被告持刀攻擊告訴人等之方式，有應於審判期日調查之證據未予調查之違法。
（三）原判決理由內以被告在警局供稱：「我只追陳培健，沒有追羅家國，我追陳培
健是還在氣頭上，還要劃他（臉），因我想可能沒有劃到，不然怎麼邊跑邊罵我」，
作為認定被告無殺害陳培健之犯意。惟被告於同次警訊時，已供認：「再次拿刀再撲
上去，再劃他就劃到了，但我不知劃到哪裡」，故被告所謂：「我想可能沒有劃到」
，顯無足採，原判決採為判決之基礎證據資料，有違經驗法則及論理法則。又原判決
既認定被告供稱：「我想可能沒有劃到」為可採，則被告自未行兇，但原判決以：
「被告行兇時，雖曾口出要與陳培健『同歸於盡』，但被告對陳培健行兇後毫無自裁
之意念或行為，足認被告所述『同歸於盡』僅係其口頭禪順口語」，說明不能據此遽
認被告有殺人之犯意，其論敘顯相矛盾。（四）原判決以陳培健於九十一年一月二十
二日偵查中供稱：「（問：你自己覺得當時被告是否要置你於死？）我不清楚」，認
定被告無殺人之故意，但被告有無殺人犯意，乃存在於被告主觀上之意念或犯意，且
除被告自覺外，應依客觀證據認定之，而非參考被害人之主觀感覺或感受，始符合證
據法則，原判決此部分理由說明，有違採證法則。（五）原判決事實認定被告先持刀
劃傷羅家國，再持刀劃傷陳培健，並於理由內說明該項事實認定與陳培健、羅家國於
警訊中指訴之情節相符，惟陳培健、羅家國在警訊中均供稱：被告係持刀先劃傷陳培
健，再持刀劃傷羅家國，第一審及原審就此事實之先後，未調查明白，僅憑被告之供
述，為上開事實認定，有證據上理由矛盾及應於審判期日調查之證據未予調查之違法
。（六）警員陳憲峰在原審雖證稱：「看到甲○○坐在機車上面抽菸，我問這個地方
是否有人打架，她說有，是我與我男朋友打架，但對方已經走了，後來我們到別的地
方查問，有人告訴我們說有兩個人被殺傷被送到醫院，後來我們折回，再到甲○○的
住處，我有問她是有拿刀子殺妳的男友，她說有的」、「我不知道，我們當初是認為
單純打架，我們是經過問甲○○才知兇嫌是甲○○，之前沒有懷疑兇嫌是甲○○，因
為當初報案是說打架」，足見陳憲峰初次詢問被告時，確不知被告係嫌犯，否則聽到
後即無到他處查問之必要。則陳憲峰至他處查問後，再度折回詢問被告時，是否係因
至他處查問時經人告知嫌犯係被告之故？陳憲峰先前詢問被告時，既未懷疑被告為嫌
犯，何以至附近查問後，即懷疑被告而直接詢問：「是否拿刀子殺男友」？凡此攸關
甲○○是否符合自首要件，原審未深入究明，難謂適法等語。
惟查原判決依憑被告於警訊、偵查、第一審及原審供認持刀傷害羅家國、陳培健之供
述、告訴人羅家國、陳培健於警訊、偵查、第一審及原審之指訴、現場目擊證人陳健
奎於警訊及原審調查中之證述、卷附之高雄市立婦幼綜合醫院、高雄醫學大學附設中
和紀念醫院診斷證明書各一紙及扣案之水果刀刀鞘一個等證據資料，認定被告有其事
實欄所載之連續傷害犯行，已於理由內詳敘其調查證據之結果及取捨證據認定之理由
。復列舉理由，分別說明被告持刀攻擊陳培健時，揚言要與陳某同歸於盡，不過係被
告之口頭禪順口語而已，非可資以認定被告確有殺人之故意、被告辯稱：伊持刀攻擊
陳培健，意在劃傷其臉部，並無殺害陳某之故意等語，應堪採信及被告符合刑法第六
十二條前段規定之自首要件。就形式上觀察，原判決並無應於審判期日調查之證據未
予調查、採證違背經驗法則、論理法則、證據上理由矛盾等違背法令之情形。至於被
告於警局供認：「你不是常找我一起死嗎？來呀！一起死呀！我要讓你先死，反正我
什麼都沒了，一無所有，無所謂了」（見警局卷民國九十一年一月八日偵訊筆錄），
其意即在指伊攻擊陳培健時，曾揚言與之同歸於盡；而陳培健因之身受左臉至頸部，
長達二十公分之撕裂刀傷，原判決理由內亦曾論敘、斟酌。檢察官上訴意旨（一）置
原判決事實欄已詳加認定，理由內明白說明之事項於不顧，對事實審法院採證認事自
由判斷職權之合法行使，再為單純事實上爭執，自非合法之第三審上訴理由。再者證
人陳健奎在警訊中已明白證稱：「鄧女持刀殺羅女時，鄧女持刀方式為普通持水果刀
切水果方式，非握柄在上、刀尖在下，由上往下刺方式」（見警局卷），則原判決以
被告供稱：「我是拿斜的姿勢，用劃的姿勢，非握柄在上，刀尖在下砍的方式」，與
陳健奎上引證言，相互印證，於事實欄認定：被告係持水果刀劃傷羅家國、陳培健各
一刀，自未違法。至於陳培健、羅家國供稱：「是由上往下刺的持刀方式，非平刺的
持刀方式」、「刀柄向上，刀尖向下，她是用刺的」（陳培健部分，見警局卷、第一
審卷第二四頁正面）、「她直接進來用刺的，刀柄向上，刀尖向下，朝我臉刺一刀」
（羅家國部分，見第一審卷第二四頁正面），原審未予採納，雖未說明理由，惟殺人
未遂罪與普通傷害罪之區別，以行為人有無殺人之犯意為斷，加害者持刀之方式、下
手輕重，本不能執為區別殺人未遂與傷害罪之絕對標準。依原判決事實認定及理由說
明，顯已就被告行為時有無殺人之故意，加以審認、說明，對陳培健、羅家國所受傷
勢均為撕裂傷而非穿刺傷，亦非未予審酌、調查。而被告持水果刀攻擊陳培健、羅家
國時究係以何種姿勢持用該刀械，更無足以動搖原判決所確認之事實，則原判決上開
理由說明之瑕疵，顯於判決無影響，依刑事訴訟法第三百八十條規定，仍非提起第三
審上訴之適法理由。況且檢察官在原審始終未聲請調閱陳培健、羅家國之就診病歷資
料、向陳、羅二人之診療醫師函詢意見及訊問證人陳健奎，其至法律審之本院，始又
執此指摘原判決有應於審判期日調查之證據未予調查之違法，自非依據卷內資料而為
主張。上訴意旨（二）指摘原判決違法各節，顯不足以辨識原判決已具備違背法令之
形式要件。次查被告在警訊中供認：「再次拿刀再撲上去，再劃他就劃到了，但我不
知劃到哪裡」，係意指伊雖以刀劃到陳培健，但不知傷到陳某何部位。而其在同次訊
問時供稱：「我只追陳培健，沒有追羅家國，我追陳培健是還在氣頭上，還要劃他，
因我想可能沒有劃到，不然怎麼邊跑邊罵我」，依原判決理由說明，則係意指被告想
到前次攻擊可能未劃傷陳培健臉部，才追陳某，二者並無矛盾。原判決採納被告上開
供述，作為判決之基礎，於經驗法則、論理法則無違。又原判決既認定被告供稱：「
我想可能沒有劃到」，係指被告主觀上認為雖劃到陳培健，但可能未劃到陳某臉部而
言，則原判決理由說明：「被告行兇時，雖曾口出要與陳培健『同歸於盡』，但被告
對陳培健行兇後毫無自裁之意念或行為，足認被告所述『同歸於盡』僅係其口頭禪順
口語，不能據此遽認被告有殺人之犯意」，與被告上開供述，自無牴觸。上訴意旨（
三）執此指摘原判決採證違法，顯屬誤會。再者犯罪事實應依證據認定之，無證據不
得推定其犯罪事實，為刑事訴訟法第一百五十四條所明定。是認定不利於被告之事實
，須依積極證據，苟積極證據不足為不利於被告事實之認定時，即應為有利於被告之
認定，更不必有何有利之證據。依原判決理由說明，其採納陳培健於偵查中供稱：「
（問：你自己覺得當時被告是否要置你於死？）我不清楚」，作為判決證據資料之一
，意在說明據親身經歷被告犯罪過程之陳培健指訴，尚難為不利於被告之認定，則原
判決綜合陳培健上開供述及卷內其他調查證據之結果，認積極證據不足為被告有殺害
陳培健犯意之不利認定，而逕為有利於被告之認定，其採證於法無違。上訴意旨（四
）以此指摘原判決採證違法，顯與法律規定得為第三審上訴理由之違法情形，不相適
合。依原判決理由說明，係兼採納被告於警訊、偵查、第一審及原審供認持刀傷害陳
培健、羅家國之自白、告訴人陳培健、羅家國於警訊、偵查、第一審及原審之指訴，
作為判決證據資料之一部分，而被告供稱：伊係先持刀劃傷羅家國，再持刀劃傷陳培
健，與陳培健在第一審供稱：「她（指被告）就從皮包裡拿出水果刀出來，她準備要
殺我，我一直退，她回去屋裡傷害羅家國，然後又出來追殺我，我退到鄰居門口有部
腳踏車，我拿起來自衛，我不小心跌倒，她就趁機過來，撲上來刺我，刀柄向上，刀
尖向下，她是用刺的，然後我就用腳把她踢開，然後逃跑，她總共就刺我一刀，我就
跑了」（見第一審卷第二三頁、第二四頁），相互符合。至於陳培健遭傷害時，羅家
國並未在場目睹，其獲悉陳培健係在伊之前遭被告傷害，乃鄰人告知，業據羅家國在
警訊中供明在卷（見警局卷），則原判決以被告供述與陳健培在第一審之指述，相互
印證，於事實欄認定被告係先持刀劃傷羅家國，再持刀劃傷陳培健，並無證據上理由
矛盾之違法。至於陳培健、羅家國分別在警訊中就該部分事實所為之指訴，非可執為
認定事實之基礎，原判決雖未說明理由，惟陳、羅二人究係何人先遭被告傷害，與被
告持刀攻擊時有無殺人之犯意，並無必然關聯，則此部分理由論敘之瑕疵，既無足動
搖原判決所確認之事實，於判決顯無影響，依刑事訴訟法第三百八十條規定，仍非提
起第三審上訴之適法理由。上訴意旨（五）執此指摘原判決有證據上理由矛盾及應於
審判期日調查之證據未予調查之違法，並非合法。末查警員陳憲峰在原審證稱：「我
接到派出所的電話，說左營自勉新村活動中心有人在那裡打架，我們到活動中心，我
看附近並沒有發現有人打架，我們就在附近繞一繞，就在自勉新村一一六號前（筆錄
誤載為『全』）面，看到甲○○坐在機車上面抽菸，我問這個地方是否有人打架，她
說有，是我與我男朋友打架，但對方已經走了，後來我們到別的地方查問，有人告訴
我們說有兩個人被殺傷被送到醫院，後來我們折回，再到甲○○的住處，我有問她是
有拿刀子殺妳的男友，她說有的」、「（問：你在之前是否知道本案兇嫌是甲○○？
）我不知道，我們當初是認為單純打架，我們是經過問甲○○才知兇嫌是甲○○，之
前沒有懷疑兇嫌是甲○○，因為當初報案是說打架，且現場也沒有血跡」（見原審卷
第五四頁、第五五頁），已足以證明被告於警員陳憲峰未發覺本件犯罪嫌人之前，即
向據報趕赴現場之員警陳憲峰自首犯罪，警方人員於被告自首後，至附近查問，應在
追查本件有無被害人及被告供認犯罪之自首是否與事實相符，顯非伊至事發現場附近
查問後始懷疑被告為本案嫌犯。原判決認被告符合刑法第六十二條前段自首之要件，
與上引卷內證據資料之內容完全符合。上訴意旨（六）就原判決已查證明白之事項，
仍指原判決調查證據未盡，顯屬誤會。綜上所論，本件檢察官就原判決關於被告傷害
陳培健部分之上訴，違背法律上之程式，應予駁回。至於原判決認與被告傷害陳培健
部分有連續犯裁判上一罪關係之傷害羅家國部分，原判決認係該當於刑法第二百七十
七條第一項傷害罪之規定，經核刑法第二百七十七條第一項之傷害罪，其法定本刑為
三年以下有期徒刑、拘役或一千元以下罰金，屬刑事訴訟法第三百七十六條第一款之
案件，檢察官就與之有裁判上一罪關係之傷害陳培健部分之上訴，既不合法，自無從
就傷害羅家國部分併為實體上審判，此部分既經第二審判決，自不得上訴於第三審法
院，檢察官就該部分復提起上訴，即非適法，應併予駁回。
據上論結，應依刑事訴訟法第三百九十五條前段，判決如主文。
中      華      民      國    九十一    年     十一     月     十五     日
                              最高法院刑事第一庭
                                  審判長法官  施  文  仁
                                        法官  林  永  茂
                                        法官  蕭  仰  歸
                                        法官  張  清  埤
                                        法官  呂  永  福
      右正本證明與原本無異
                                              書  記  官
中      華      民      國    九十一    年     十一     月    二十一    日
